【裁判字號】    89,上訴,256
【裁判日期】    890907
【裁判案由】    貪污治罪條例
【裁判全文】
臺灣高等法院高雄分院刑事判決                    八十九年度上訴字第二五六號
    上  訴  人  台灣高雄地方法院檢察署檢察官
    被      告  乙○○
    選任辯護人  葉錦郎
右上訴人因被告違反貪污治罪條例案件，不服臺灣高雄地方法院八十八年度訴字第一
九四八號中華民國八十八年十二月二十一日第一審判決（起訴案號：臺灣高雄地方法
院檢察署八十八年度偵字第二六七０號），提起上訴，本院判決如左：
      主  文
原判決撤銷。
乙○○共同連續公務員明知為不實之事項，而登載於職務上所掌之公文書，足以
生損害於公眾，處有期徒刑壹年陸月。
      事  實
一、乙○○係前高雄縣燕巢鄉鄉長，任期自民國七十九年三月間起，迄八十七年二月
    間止，負責綜理該鄉行政及工程事務，為依據法令從事公務之人員。緣燕巢鄉公
    所於八十二年四月底，為辦理「燕巢鄉○號道路地上物拆除工程」及「燕巢鄉○
    ○號道路地上物拆除工程」（以下簡稱為十號、十一號拆除工程），乙○○明知
    依高雄縣政府營繕工程及購置定製變賣財物招標、比價、議價標準表規定，營繕
    工程款於新台幣（下同）一百萬元至二百萬元之營繕工程，須函知殷實廠商三家
    以上訂期公開比價辦理；營繕工程款於十萬元至一百萬元之營繕工程，須取具三
    家以上廠商估價單比價或議價辦理之；詎乙○○因加政土木包工業（下稱加政土
    木）負責人鐘旺居要求，同意鐘旺居承攬上述工程，並由鐘旺居提供三家廠商投
    標比價，俾使比價程序形式上合法。鐘旺居即向詹太源借用振勝營造有限公司（
    下稱振勝公司）及王清珍（已歿）借用其關係企業即燕大營造工程有限公司（下
    稱燕大公司）之公司執照等投標證件，並將其所有之加政土木包工業及振勝、燕
    大兩家公司名單提供乙○○；再由乙○○於八十二年四月二十九日先後在辦理十
    號、十一號拆除工程之簽呈上均批示「准由加政、振勝、燕大三家來所比價」；
    隨後鐘旺居向燕巢鄉承辦人員高肇復領取十號、十一號拆除工程之三家空白標單
    後，委由其妻鐘林美玉購買匯票支付押標金，填寫標單，寄送燕巢鄉公所；詎乙
    ○○與高肇復共同基於公務員登載不實文書之概括犯意聯絡，於八十二年五月十
    日上午十時，在燕巢鄉公所二樓鄉長室，由乙○○主持上開工程比價，高肇復擔
    任紀錄，明知由振勝、燕大二家公司係陪標，連同加政土木均由鐘旺居掌控，僅
    形式上具有三家廠商比價，而實際上三家廠商並無真甲比價，竟先後將十號、十
    一號拆除工程之不實投標廠商、投標金額、得標廠商等比價事項，登載在其職務
    上所掌之十號及十一號拆除工程比價記錄表上，宣布十號及十一號拆除工程分別
    由加政土木以一百零七萬元及五十萬元得標，足以生損害於高雄縣燕巢鄉公所工
    程比價之甲確性及政府採購制度之管理。
二、案經法務部調查局高雄縣調查站移送台灣高雄地方法院檢察署檢察官偵查起訴。
      理  由
一、訊據被告乙○○矢口否認有右揭犯行，辯稱：當初鐘旺居確有為了承包上述工程
    與伊洽談過，而伊身為一民選首長，當然歡迎鄉民踴躍參與比價，惟伊並無指示
    鐘旺居另找二家廠商陪標，更無從知道鐘旺居將其所有之加政土木與振勝、燕大
    公司以圍標之方式參與比價。伊之所以在第十、十一號拆除工程比價簽呈上批示
    「准由加政、振勝、燕大三家來所比價」，係因承辦工程人員所提供之名單所致
    ；至系爭工程之底價，因政府早已編定預算，再委託顧問公司概估，最後由伊依
    概估核定底價，故底價並非由鄉長所能控制，更遑論洩露底價給鐘旺居；伊主持
    開標，僅依承辦人之記錄表宣布何人得標，並未審查投標資料，不知有圍標情事
    云云。
二、經查：
    (一)燕巢鄉公所辦理「燕巢鄉○號道路地上物拆除工程」及「燕巢鄉○○號道路
        地上物拆除工程」，被告允應由鐘旺居承攬，並由鐘旺居提供其所有加政土
        木及借得之振勝公司、燕大公司三家廠商給被告；再由被告在上開拆除工程
        之簽呈上均批示「准由加政、振勝、燕大三家來所比價」等情，業據證人鐘
        旺居於調查站證述：「．．．我就主動去找當時之燕巢鄉長乙○○，我向鄭
        鄉長表示，希望前述三項工程（八號、十號、十一號拆除工程）由我承作，
        鄉長也同意，因此我提供加政土木包工業及陪標振勝公司、燕大公司等三家
        廠商名單給鄭鄉長，鄭鄉長就在公事上批示由我提供之三家廠商來比價。」
        （見八十七年度他字第六五三號卷第二十頁）。偵查中亦證稱：「八號工程
        ．．．就由我來做，故鄉長也同意，就叫我找人來標，後來十號、十一號工
        程就讓我順便做，鄉長也同意讓我找二、三家公司來比價。」（見偵查卷第
        一三頁）。又於本院調查時證稱：「因為沒有人要標，所以我才提供振勝、
        燕大公司與我的加政土木給鄉長，鄉長才拿這三家來比價。」（參見本院八
        十九牛四月七日訊問筆錄）。且被告在十號及十一號拆除工程比價簽呈上批
        示「准由加政、振勝、燕大三家來所比價」，亦經被告供承在卷，並有上開
        簽呈扣案可證。而證人高肇復即承辦第十、十一號拆除工程之人員證述：伊
        並無提供廠商名稱予被告（見原審八十八年十一月二十六日審理筆錄）；且
        十號、十一號拆除工程於八十二年五月十日即公開比價，而八號拆除工程於
        八十二年五月二十一日始為公開招標，有上述三項拆除工程之卷宗資料可憑
        ；是振勝公司、燕大公司除本件十號、十一號二項拆除工程曾借牌予鐘旺居
        外，之前並無參與過燕巢鄉公所之任何工程，自不可能在燕巢鄉公所留下任
        何資料，可供被告通知前來比價；足見被告於第十、十一號拆除工程簽呈上
        批示「准由加政、振勝、燕大三家來所比價」之廠商名單，係由鐘旺居所提
        供之廠商名單。被告辯稱：係承辦人員所提供；或稱三家廠商曾參與八號拆
        除工程之投標，才批示渠等比價；或係依據歷屆鄉長或鄉公所留下之資料云
        云，均不足採信。
    (二)又十號及十一號拆除工程，被告批示由加政、振勝、燕大三家比價後；由鐘
        旺居向知情之燕巢鄉承辦人員高肇復領取十號、十一號拆除工程之三家空白
        標單後，委由其妻鐘林美玉購買匯票支付押標金，填寫標單，寄送燕巢鄉公
        所；開標時僅鐘旺居一人到場，加政土木得標後，並由鐘旺居代振勝公司、
        燕大公司向高肇復領回押標金等情，亦經證人鐘旺居於本院證稱：「十號、
        十一號拆除工程也是我到公所領標單包括加政、振勝、燕大的投標單，回去
        填寫後，寄給鄉公所，領標可以直接到場領取，投標要以郵寄方式投標。」
        、「三家押標金也是全部由我出資．．． (開標後)振勝、燕大的押標金當
        場由我拿這二家公司的印章領回。」（參見本院八十九年四月七日訊問筆錄
        ）等語明確，核與證人鐘林美玉證稱：三家廠商的押標金郵政匯票是伊先生
        鐘旺居叫伊買的（見本院八十九四月十九日筆錄）；證人高肇復亦證述，廠
        商只有鐘旺居先生到場，振勝公司、燕大公司的押標金是鐘旺居拿印章向伊
        領回等情（本院八十九年四月七日及同年月二十八日筆錄）及證人詹太源證
        稱：基於鐘旺居曾替伊為工程擔保人之情誼上，才會無任何代價即將公司之
        執照借予鐘旺居以圍標鄉公所之工程，惟言明由鐘旺居自行負擔押標金等投
        標事宜之情節相符，並有十號、十一號拆除工程全卷資料扣案可查，足見證
        人鐘旺居係以借牌陪標之方式圍標上述三項拆除工程，實足認定。雖證人鐘
        旺居於偵查及原審對上述工程領取投標單，或稱鄉公所寄送，或稱振勝公司
        、燕大公司派人領取交伊填寫云云。證人高肇復雖亦稱，投標單是伊寄給三
        家廠商云云。惟查上述工程三家廠商之投標單均係鐘旺居向承辦人高肇復領
        取，已據證人鐘旺居於本院證述明確，並經證人即振勝公司負責人詹太源證
        稱；振勝公司借牌給鐘旺居投標上述工程，領標、投標均由鐘旺居處理等語
        屬實（見偵查他字卷），且依扣案十號、十一號拆除工程卷宗內，除被告於
        承辦人高肇復簽呈上批示「准由加政、振勝、燕大三家來所比價」字樣外，
        投標前並無振勝公司、燕大公司二家公司資料，亦無寄送投標單予廠商之掛
        號回執等資料可佐，又振勝公司、燕大公司在此之前未曾參與燕巢鄉公所工
        程，並無公司地址等資料留存，是承辦人高肇復如何寄送投標單予振勝公司
        、燕大公司，益見十號、十一號拆除工程三家廠商投標單均係鐘旺居向高肇
        復領取無訛。
    (三)按開標及比價前，對於預估底價及各商號所投標價，應嚴守秘密。又機關辦
        理招標，不得於開標前洩漏底價，領標、投標廠商之名稱與家數及其他足以
        造成限制競爭或不公平競爭之相關資料。機關營繕工程及購置定製變賣財物
        稽查條例第十七條前段、政府採購法第三十四條第二項分別定有明文。本件
        工程被告依高雄縣政府營繕工程及購置定製變賣財物招標、比價、議價標準
        表規定，營繕工程款於新台幣（下同）一百萬元至二百萬元之營繕工程，須
        函知殷實廠商三家以上訂期公開比價辦理；營繕工程款於十萬元至一百萬元
        之營繕工程，須取具三家以上廠商估價單比價或議價辦理之；是所參與比價
        之三家以上廠商，自應由被告遴選後分別通知，進行比價，使廠商不知參與
        比價之其他廠商，以防發生圍標等情事，被告竟依投標廠商鐘旺居提供之三
        家廠商，批示由該三家廠商比價，使其一人掌控三家比價廠商，是被告所辯
        不知鐘旺居圍標，無非飾卸之詞。而證人高肇復係本件工程承辦人，竟由鐘
   旺居一人領取三家廠商空白投標單，並於投標後，當場由鐘旺居持另二家廠
        商印章領回押標金，亦足認高肇復對於鐘旺居以振勝公司、燕大公司陪標，
        知之甚詳，顯與被告有犯意聯絡及行為分擔。
    (四)綜上所述，被告於上述時地主持上開工程比價，高肇復擔任紀錄，明知由振
        勝、燕大二家公司係陪標，僅形式上具有三家廠商比價，而實際上三家廠商
        並無真甲比價，將不實投標廠商、投標金額、得標廠商等比價事項，登載在
        其職務上所掌之十號及十一號拆除工程比價記錄表上，宣布由十號及十一號
        拆除工程分別由加政土木以一百零七萬元及五十萬元得標，有比價記錄表二
        張附卷可稽，事證明確，被告所辯顯係飾卸之詞，不足採信，其犯行堪認定
        。
三、核被告乙○○所為，係犯刑法第二百十三條之公務員登載不實罪，雖公訴人起訴
    法條雖未引用刑法第二百十三條之法條，惟起訴書已敘明該部分之事實，本院自
    得加以審究。被告乙○○與高肇復二人有犯意聯絡及行為分擔，為共同甲犯。被
    告先後二次主持比價登載不實文書，時間緊接，犯罪構成要件相同，顯係基於概
    括犯意反覆為之，應依連續犯規定以一罪論，並依法加重其刑。原審未察，諭知
    被告無罪，尚有未洽，檢察官上訴意旨認被告涉有圖利罪嫌，雖無理由（詳如後
    述），惟原判決既有可議，自應將原判決撤銷改判。並審酌被告為燕巢鄉鄉長，
    本應公平、公甲、公開辦理工程招標比價，明知廠商圍標竟製作不實比價記錄使
    之得標，損害燕巢鄉所公所工程比價之甲確性與政府採購制度之管理及其素行、
    犯罪之動機、目的、手段、犯罪所生之危害暨犯後之態度等一切情狀，量處有期
    徒刑壹年陸月，以資懲戒。
五、公訴意旨另以：被告乙○○擔任高雄縣燕巢鄉鄉長，為依據法令從事公務之人員
    。於八十二年五間，燕巢鄉公所辦理「燕巢鄉○號道路地上物拆除工程」、「燕
    巢鄉○號道路地上物拆除工程」及「燕巢鄉○○號道路地上物拆除工程」，其中
    八號工程因金額逾二百萬元，依規定須辦理公開招標；十號、十一號工程以比價
    方式發包；詎被告乙○○因加政土木包工業負責人鐘旺居要求，同意鐘旺居承攬
    上述工程，並由鐘旺居提供三家廠商投標比價，俾使比價程序形式上合法。鐘旺
    居即借用振勝公司、燕大公司之公司執照等投標證件，並將其所有之加政土木包
    工業及振勝、燕大兩家公司名單提供乙○○；再由乙○○意圖為鐘旺居不法利益
    ，並基於概括犯意，在辦理十號、十一號拆除工程之簽呈上均批示「准由加政、
    振勝、燕大三家來所比價」；先後於八十二年五月十日及同年月二十一日由鐘旺
    居以加政土木包工業、振勝公司、燕大公司進行圍標，由加政土木包工業標得上
    述三項工程，共計圖利鐘旺居以圍標手段承包上述三項工程共三百八十五萬元，
    足以生損害於國庫。因認被告乙○○涉有貪污治罪條例第六條第一項第四款之圖
    利罪嫌云云。
    (一)按貪污治罪條例之圖利罪，必行為人基於為自己或第三人圖取不法之利益之
        犯意，且已表現於行為，始克相當，而有無此犯意，又係依證據認定之，不
        得僅以公務員所為失當之行為結果，使人獲得不法利益，據以推定該公務員
        自始即有圖利他人之犯意（最高法院七十五年度台上字第四五九五號、八十
        七年度台上字第二二三八號判決意旨參照）；又公務員所犯圖利罪，必須所
        圖得之利益係屬不法之利益始能成立（最高法院七十二年度台上字第四六○
        七號判決意旨參照）。本件公訴意旨認被告乙○○犯有貪污治罪條例第六條
        第一項第四款之圖利罪嫌，無非係以證人鐘旺居指證經被告同意，再向振勝
     、燕大公司借牌陪標，並標得上述工程，並有八號、十號及十一號拆除工程
        之原卷資料、比價記錄表、押票金之匯票及退還押標金記錄等附卷可資證明
        ，復有被告於第十、十一號拆除工程辦理比價之簽呈上所自行批示「准由加
        政、振勝、燕大三家來所比價」等情為其主要論據。
    (二)訊據被告乙○○堅決否認有圖利之犯行，辯稱：鐘旺居確有意承包上述工程
        ，伊身為一民選首長，當然歡迎鄉民踴躍參與比價，並無指示鐘旺居另找二
        家廠商陪標，上述工程伊均依規定辦理，不知鐘旺居有圍標情事，且拆除工
        程容易得罪鄉民，利潤有限，無其他人願意承包；至系爭三件工程之底價，
        因政府早已編定預算，故底價並非由鄉長所能控制，更遑論洩露底價給鐘旺
        居，何來圖利鐘旺居等語。
    (三)經查，依高雄縣政府營繕工程及購置定製變賣財物、招標、比標、議價標準
        表規定：超過二百萬元未滿五百萬元之營繕工程，須於門首公告五日以上，
        並通知縣內有關公會轉知會員參加公開比價。本件八號拆除工程其工程底價
        為二百三十萬元，自應依上述規定辦理，而據證人潘麗玫於調查站調查時及
        原審、本院審理時均一致證稱：本件工程係採公開比價方式發包，標單係採
        郵寄方式來購買，而廠商投標亦係採郵寄方式等語，並有八十二年五月十一
        日燕鄉建字第四三三三號高雄縣燕巢鄉公所八號拆除工程招標公告扣案可資
        佐證（見扣案證物八號工程資料袋），足見本件八號拆除工程之發包作業是
        依循前述規定辦理無訛。依此說明，被告於本件八號拆除工程中，對於應公
        告前來公開比價之廠商既無指定權，而本件工程之投標廠商既是依規定辦理
        投標事宜，工程發包機關即燕巢鄉公所亦是依前述規定辦理發包作業，並由
        燕巢鄉公所秘書潘有諒主持公開比價開標，非被告主持開標，亦有八號拆除
        工程公開比價記錄表可按；至八號拆除工程開標時，雖僅有加政土木包工業
        、振勝公司、燕大公司參與公開比價；但八號拆除工程以公告方式公開比價
        ，前來參與比價廠商非被告所能預知，且加政土木包工業、振勝公司、燕大
        公司三家廠商形式上既是依規定投標，難認被告知悉廠商間有借牌圍標情事
        ，自無圖利及登載不實公文可言。又貪污治罪條例第六條第一項第四款所謂
        之「圖利」，係指圖取私人不法利益而言，此項要件亦應以具體證據證明之
        。查被告明知鐘旺居以加政土木包工業、振勝公司、燕大公司進行圍標，由
        鐘旺居以加政土木包工業標得十號、十一號拆除工程，惟本件工程之拆除成
        本若干？利潤若干？其利潤是否超逾合理利潤，而圖得不法暴利？均未見公
        訴人舉證，已難以認定被告有圖取不法利益之犯行；且本院洽請台灣區營造
        公會及高雄市土木包工商業同業公會，鑑定上述拆除工程成本分析，亦均表
        示無該項鑑定業務，有本院電話查詢紀錄單二紙可按，而證人鐘旺居於本院
        證稱：上述拆除工程，只拆除面臨道路地上物，寬約二、三公尺部分，而房
        屋都二、三層樓，必須以人工一層、一層拆除，人工費用昂貴，最後結算實
        際上沒有賺到錢，如順利完工約有一成利潤等語（見本院八十九年八月四日
        訊問筆錄），足見鐘旺居承包上述拆除工程僅獲取合理利潤，並無圖得不法
        利益，是被告所為確無圖利他人之情事，此外復查其他證據足認被告有何圖
        利他人及登載不實之情，此部分自屬犯罪不能證明。惟公訴人係以同一事實
        起訴，在審判上不可分，不另為無罪之諭知。
六、高肇復共同涉有公務員登載不實文書罪嫌部分，應另由檢察官偵辦。
據上論斷，應依刑事訴訟法第三百六十九條第一項前段、第三百六十四條、第二百九
十九條第一項前段，刑法第二十八條、第五十六條、第二百十三條，判決如主文。
本案經檢察官劉翼謀到庭執行職務。
中    華    民    國     八十九     年       九       月      七        日
                              臺灣高等法院高雄分院刑事第一庭
                                  審判長法官  翁慶珍
                                        法官  李春昌
                                        法官  周賢銳
右甲本證明與原本無異。
如不服本判決，應於判決送達後十日內向本院提出上訴狀，其未述理由者並應於提
出上訴狀後十日內向本院補提理由書（應附繕本)。
                                      書記官  黃琳群
中    華    民    國     八十九     年       九       月       八       日
附錄：本判決論罪科刑法條：
刑法第二百十三條：
公務員明知為不實之事項，而登載於職務上所掌之公文書，足以損害於公眾或他人者
，處一年以上七年以下有期徒刑。
                                                                        Ｋ


司法院資訊處製作；財團法人民間司法改革基金會備份。
